【裁判字號】    90,保險,11
【裁判日期】    901030
【裁判案由】    給付保險金
【裁判全文】
臺灣板橋地方法院民事判決  九十年度保險字第一一號
    原      告    乙○○
    法定代理人    丙○○
    訴訟代理人    丁○○
                  甲○○
右當事人間請求給付保險金事件，本院判決如左：
    主      文
被告應給付原告新臺幣捌拾萬元，及其中新臺幣陸拾萬伍仟元自民國八十九年十一
月二十三日起，其中新臺幣貳拾貳萬伍仟元自民國九十年六月十日起，均至清償日止
，按週年利率百分之十計算之利息。
訴訟費用由被告負擔貳拾分之拾玖，餘由原告負擔。
    事      實
甲、原告方面：
    一、聲明：
        被告應給付原告新臺幣（下同）八十三萬三千元，及自民國八十九年十一月
        二十三日起至清償日止，按年息百分之十計算之利息。
    二、陳述：
        (一)被告與原告訂立之保險契約，合意「因本保險契約涉訟時，約定以要保人
          （即原告）住所所在地地方法院為管轄法院」。原告住所為臺北縣三重市
          ○○路三段一０一巷一五九號，故鈞院有管轄權。合先敘明。
        (二)原告於八十八年四月十六日向被告投保「新癌症終身健康保險」、訂立保
          單號碼：1b00000000號保險契約，嗣原告於八十九年十月十七日，在「和
          信治癌中心醫院」診斷出右側乳房有異常腫瘤，於同年月二十六日入院進
          行手術，並為乳房切片檢查，同年十一月一日檢驗結果，證實罹患乳癌，
          依兩造間保險契約保單條款之約定，被告應給付原告初次罹患癌症保險金
          四十萬元（二單位）、住院醫療保險金六萬元、門診醫療保險金六萬三千
          元、外科手術保險金十八萬元、義乳重建保險金十萬元、在家療養保險金
          三萬元，合計八十三萬三千元，並依同條款第二十一條約定，於被告保險
          責任開始後，豁免原告應繳之保險費。原告因保險事故已發生，於八十九
          年十一月七日向被告提出理賠保險金申請，被告竟於九十年三月十九日以
          國寶服理字第０四八號函拒絕原告之申請，並依保險法第六十四條之規
          定及前揭保險契約保單條款之約定，解除兩造間之保險契約。
        (三)被告主張解除保險契約之理由為：原告於八十六年十月二十二日即被診
          斷罹患乳房纖維囊腫；原告自七十三年十二月起，即因慢性活動性肝炎
          帶原持續追蹤治療，而原告於向被告投保時均未告知，嚴重影響被告之危
          險評估，依保險法第六十四條規定解除契約云云。惟查：
          (1)原告自八十六年十月二十二日診斷出乳房患有纖維囊腫時起，至八十八
            年四月十六日向被告投保日止，其間近一年六個月，原告並未至醫院接
            受醫師治療、診療或用藥。依被告要保書背面之被保險人告知事項內容
            第六項：「您過去一年內是否曾患有下列疾病，而接受醫師治療、診療
            或用藥？(7)乳腺炎、乳漏症、乳房良性腫瘤˙˙˙」，明示必須投保前
            一年內患有乳房良性腫瘤而接受醫師治療、診療或用藥者，方需告知。
            今原告投保前一年六個月皆未至醫院接受醫師治療、診療或用藥，故自
            無須於被保險人告知事項內容中為告知，即原告並未違反告知義務。
          (2)按要保人故意隱匿，或因過失遺漏，或為不實之說明，足以變更或減少
            保險人對於危險之估計者，保險人得解除契約；˙˙˙。但要保人證明
            危險之發生未基於其說明或未說明之事實時，不在此限。保險法第六十
            四條第二項定有明文。即要保人之故意隱匿，或因過失遺漏，或為不實
            之說明，若不足以變更或減少保險人對於危險之估計，或與危險之發生
            無因果關係者，保險人仍不得解除契約。查原告雖係「Ｂ型肝炎帶原者
            」，惟原告自七十三年十二月起至八十九年五月止，在長庚紀念醫院持
            續追蹤，其中僅八十五年一月二十九日肝功能指數有異常現象，同年四
            月即恢復正常。且依被告公司國寶契字第一一號函說明：「二、重申
            Ｂ、Ｃ型肝炎帶原但肝功能正常且無肝病炎史或症狀者，可以標準體費
            率承保最高二單位之癌症險」。即縱使原告未告知係Ｂ型肝炎帶原者，
            亦不不致影響被告對危險之估計，仍得依標準體費率投保二單位之癌症
            險，且其與原告罹患乳癌間並無因果關係。基此，被告依保險法第六十
            四條之規定，主張解除兩造間保險契約，自無理由。
        (四)被告拒絕理賠原告之保險金並主張解除兩造間保險契約，顯無理由，原告
          係於八十九年十一月七日向被告提出保險金理賠申請，依保險法第三十四
          條第一項規定，被告應於接到通知後十五日內給付，故原告並依同條第二
          項規定，請求年利一分之遲延利息。為此，提起本訴。
        (五)被告抗辯有關乳房纖維囊腫部分係依照被保險人告知事項內容第五項第七
          款：「您過去五年內是否曾因患有下列疾病，而接受醫師治療、診療或用
          藥？(7)˙˙˙未經病理切片報告證實為良性或惡性之腫瘤˙˙˙」，解除
          契約，但該告知事項第六項既然已有乳房良性腫瘤之規定，則第五項所稱
          之腫瘤應是指乳房以外之腫瘤。又縱使鈞院認為原告未告知患有乳房纖維
          囊腫應適用被保險人告知事項內容第五項第七款，惟原告嗣後於八十九年
          五月間再次至臺北榮民總醫院接受乳房檢驗時，經乳房攝影、超音波及細
          針穿刺細胞檢查，亦無惡性細胞之發現。基此，縱使原告投保時告知曾患
          有乳房纖維囊腫，經提出當時無惡性細胞發現之檢驗報告後，將不足以變
          更或減少被告對於危險之估計。
        (六)原告提出之和信治癌中心醫院診斷書共三紙，其中八十九年十一月四日之
          診斷書在理賠時有提供予被告，但因被告拒絕理賠，後來另二紙才未再提
          供予被告，而該另二紙之診斷證明書已載明原告是因右側乳癌而住院及診
          療。
        (七)對行政院國軍退除役官兵輔導委員會臺北榮民總醫院（下簡稱：臺北榮民
          總醫院）之函文無意見。
        (八)提出保險契約首頁、原告填寫之被保險人告知事項內容書面、和信治癌中
          心醫院切片報告書、被告之新癌症終身健康保險附約保單條款、保險金計
          算書、被告九十年三月十九日國寶服理字第０四八號函、臺北榮民總醫
          院之原告乳房纖維囊腫診斷證明書、長庚紀念醫院之原告Ｂ型肝帶原者診
          斷證明書、被告九十年三月二十七日國寶契字第一一號函、財團法人乳
          癌學術基金會著「乳房照護手冊」第八頁、臺北榮民總醫院之原告於八十
          九年五月接受檢查無惡性細胞發現之診斷證明書各一份、及和信治癌中心
          醫院診斷證明書三份為證。
乙、被告方面：
    一、聲明：原告之訴駁回。
    二、陳述：
        (一)系爭保險契約之生效日為八十八年四月十六日，原告確為被告「新癌症終
          身健康保險」之要保人、被保險人及受益人。惟原告簽訂保險契約即負有
          誠實告知之義務，因僅原告本身對其自身之身體健康狀況最為明瞭。系爭
          「新癌症終身健康保險」保單條款第八條一項及保險法第六十四條均規定
          ：「要保人或被保險人在訂立本契約時，對於本公司要保書面詢問的告知
          事項應據實說明，如有故意隱匿，或因過失遺漏，或為不實之說明，足以
          變更或減少本公司對於危險之估計者，本公司得解除契約˙˙˙」，皆明
          定被保險人之告知義務。經查：
          (1)原告於八十六年十月二十二日在臺北榮民總醫院接受超音波檢查時，顯
            示原告患有乳房纖維囊腫，但原告於八十八年四月十六日投保時，對於
            要保書之被保險人告知事項內容第五項：「您過去五年內是否曾因患有
            下列疾病，而接受醫師治療、診療或用藥？(7)˙˙˙未經病理切片報告
            證實為良性或惡性之腫瘤˙˙˙」之書面詢問，答稱：「否」，足以影
            響被告之危險評估，故依據保險法第六十四條及上開保單條款第八條之
            規定，被告有權解除契約。
          (2)原告自七十三年十二月起至今在長庚紀念醫院定期作Ｂ型肝炎帶原及慢
            性活動性肝炎之追蹤治療，八十五年一至四月間，有肝功能指數異常情
            形，依常理判斷，如非嚴重之肝病帶原者，應無必要為此種長期追縱、
            診療。惟投保時原告於要保書上之被保險人告知事項內容第五項：「您
            過去五年內是否曾因患有下列疾病，而接受醫師治療、診療或用藥？(4)
            ˙˙˙肝炎病毒帶原、肝功能異常˙˙˙」之書面詢問，答稱：「否」
            ，亦足以影響被告之危險評估，因此，原告違反告知義務惡性重大。
          (3)原告違反告知義務，被告依上揭規定及約定，有權解除契約。
        (二)告知事項內容第六項特別列明乳房良性腫瘤，是因為此屬於一般女性常有
          之疾病，所以要求特別告知。但保戶不分男女，就其餘基本事項，均應據
          實告知，並無所謂「乳房良性腫瘤」條款排除「未經病理切片報告證實為
          良性或惡性之腫瘤」條款之適用。
        (三)原告請求之金額有誤，應為六十萬五千元：
          原告投保被告新癌症終身健康保險二單位，據其所提出於被告之診斷書，
          原告自八十九年十月二十六日至同年十月三十日住院五日治療乳癌，行乳
          房切除及義乳重建。保險契約約定：初次罹患癌症保險金每單位二十萬元
          計四十萬元；癌症住院醫療保險金每單位每日三千元，計三萬元；癌症外
          科手術每次每單位三萬元，計六萬元；義乳重建手術保險金每單位每側五
          萬元，計十萬元；癌症在家療養保險金每單位每日一千五百元，計一萬五
          千元，總計六十萬五千元。
        (四)系爭事件中之乳房纖維囊腫為腫瘤之一種，屬女性常見之疾病之一，會增
          加乳房之結節性，若發生之初不為立即處理者，亦有相當可能性會轉變為
          乳癌，且其惡化為癌症之可能性高於未罹患乳房纖維囊腫者。按保險之醫
          學評估，係著重於日後病變發生率之高下，縱使兩者間無轉化之必然性，
          只要其發生率高於其他正常個體，即已影響危險評估，尤其原告罹患乳房
          纖維囊腫後，並未進行治療，其危險性更遠高於已治療者。請鈞院函查臺
          北榮民總醫院病歷，並請該院就醫學專業說明，依原告病症（即乳房纖維
          囊腫）與未患該病症者相較，轉化為癌症之可能性何者為較高。
        (五)依原告所提書面資料顯示（指財團法人乳癌學術基金會著「乳房照護手冊
          」第八頁），女性多數會出現乳房病症，透過切片檢查（以外科手術確定
          腫塊是否為癌症），可發現百分之七十五的腫塊和其他病症都是良性（非
          癌症）。本件原告之乳房纖維囊腫於投保前已由超音波檢驗知悉，惟未經
          切片報告無法判別良性或惡性，有百分之二十五之可能性為惡性，此種可
          能性於投保當時對保險公司之核保程序即足以構成除外部分：乳房本身及
          其所有相關之合併症。因此，原告未告知乳房纖維囊腫，對被告之危險評
          估影響甚鉅。
        (六)對臺北榮民總醫院函文之意見：
          (1)醫生認為：囊腫均為良性，一般不會轉變為惡性。亦即不能排除其可能
            性。原告先是罹患乳房纖維囊腫，未為門診追蹤，之後罹患乳癌，就保
            險醫學而言，原告乳房既已患有疾病，該部位病變之發生率較其他正常
            個體為高，且未治療、追蹤，其危險性更高於已治療者。又就結果而言
            ，原告事實上已轉變為乳癌，危險已發生，更難謂二者間無因果關係。
          (2)原告得知罹患囊腫時，醫生建議須定期至門診追蹤。原告在向被告投保
            時，原告知悉事實上已罹患有乳房纖維囊腫，此疾病對被告而言係「投
            保時」之疾病，原告本應善盡告知義務，且原告對於上述要保書中之被
            保險人告知事項內容第六項，回答：「否」，顯與事實不符，原告違反
            告知義務甚明。
          (3)若原告在投保當時告知其罹患有乳房纖維囊腫，被告對此未經病理切片
            檢驗部分，會以批註除外處理或要延期至手術治癒後再行投保，原告未
            告知自是對危險評估影響甚鉅。
          (4)被證一之「好家庭醫學百科全書」確以囊腫為腫瘤之一種，可知纖維囊
            腫與腫瘤基本上仍可歸為一類，大別以學派不同才有前二說之差異，故
            不論良性之囊腫或惡性之腫瘤，要不脫系上述告知事項內容第五項第七
            款規定之「未經病理切片報告證實為良性或惡性之腫瘤」告知範圍。原
            告應據實告知其患病情形，以供保險人詳盡評估風險。況且，保險人詢
            問「未經病理切片報告證實為良性或惡性之腫瘤」，乃係期待得知被保
            險人是否曾經或現在仍患有腫瘤，而不分良性或惡性，蓋良惡僅屬當時
            之診斷，孰能斷言良者將來不會惡化？
          (5)醫師建議須門診追蹤，已足證原告之乳房纖維囊腫未痊癒，如此即有惡
            化之可能，即便可能性甚低，但仍無法排除本件可能性。何況，現危險
            事故已發生，依被證二「最新婦科學」：「癌症可於乳房纖維囊腫性疾
            病內開始發生」，孰可謂上開腫瘤與癌症全然無關。
          (6)綜此，不論良性或惡性，原告皆應據實告知被告其曾患有乳房纖維囊腫
            ，惟原告未誠實告知，已然影響被告評估風險，害及保險團體權益，被
            告解除契約，自屬有理。
        (七)被告原對原告提出之書證表示無意見。嗣又改稱：當初原告申請理賠時，
          僅提供一張八十九年十月二十六日至同年月三十日住院五日並行乳房切除
          及義乳重建之診斷證明書予被告，另二張九十年二月八日、同年四月十八
          日之診斷書未提供予被告，原告必須證明這二張所記載之診斷及住院與右
          側乳癌有關，且被告既未就後者受理、審核，如何就該部分為給付？被告
          主張以八十九年診斷書之金額即六十萬五千元，為本件保險金額。
        (八)自認被告係於八十九年十一月七日收到原告之保險金理賠申請。
        (九)提出「好家庭醫學百科全書」第一五０頁至第一五一頁、「最新婦產科學
          第十版」第四０二頁第四０三頁、保險金計算書、原告投保之要保書、及
          原告填寫之被保險人告知事項內容書面各一份為證。
丙、本院依職權就下列事項函詢臺北榮民總醫院，並請該醫院提供醫學專業意見：(1)
    乙○○於八十六年十月十七日及同年十一月七日至貴院就診，八十六年十月二十
    二日接受超音波檢查，顯示乳房纖維囊腫，此一乳房纖維囊腫是否為腫瘤；(2)若
    為腫瘤，是否一定皆為良性；(3)若為良性，一般如何處理？當時主治醫師如何建
    議乙○○？此類腫瘤日後有無轉為惡性腫瘤之可能；(3)乙○○後來有無再至貴院
    接受追蹤治療。
    理      由
一、原告起訴主張：原告於八十八年四月十六日向被告投保「新癌症終身健康保險」
    ，訂立保險契約，嗣原告於八十九年十月十七日於「和信治癌中心醫院」診斷出
    右側乳房有異常腫瘤，於同年月二十六日入院進行手術，並為乳房切片檢查，於
    同年十一月一日檢驗結果，證實罹患乳癌，依兩造間保險契約保單條款之約定，
    被告應給付原告初次罹患癌症保險金四十萬元（二單位），醫院住院、醫療、手
    術等保險金四十三萬三千元，合計八十三萬三千元，項目如保險金計算書，原告
    於八十九年十一月七日向被告提出申請理賠，被告竟以依保險法第六十四條之規
    定及前揭保險契約保單條款之約定，解除兩造間保險契約為由，拒絕理賠，惟被
    告拒絕理賠原告之保險金並主張解除兩造間保險契約，並無理由，原告係於八十
    九年十一月七日向被告提出保險金理賠之申請，依保險法第三十四條第一項規定
    ，被告應於接到通知後十五日內給付，原告並依同條第二項規定，請求年利一分
    之遲延利息等語。
二、被告則以：原告於八十六年十月二十二日在臺北榮民總醫接受超音波檢查時，顯
    示原告患有乳房纖維囊腫，但原告於八十八年四月十六日投保時，對於要保書之
    被保險人告知事項內容第五項：「您過去五年內是否曾因患有下列疾病，而接受
    醫師治療、診療或用藥？(7)˙˙˙未經病理切片報告證實為良性或惡性之腫瘤˙
    ˙˙」之書面詢問，答稱：「否」；又原告自七十三年十二月起即在長庚紀念醫
    院定期作Ｂ型肝炎帶原及慢性活動性肝炎之追蹤治療，且曾有肝功能指數異常之
    情形，惟投保時原告於要保書之被保險人告知事項內容第五項：「您過去五年內
    是否曾因患有下列疾病，而接受醫師治療、診療或用藥？(4)˙˙˙肝炎病毒帶原
    、肝功能異常˙˙˙」之書面詢問，答稱：「否」，均足以影響被告之危險評估
    ，原告違反告知義務，被告自得解除契約；且若原告得請求保險金，其得請求之
    金額應為六十萬五千元等語，資為抗辯。
三、兩造不爭執之事實：
    (一)原告主張：其於八十八年四月十六日向被告投保「新癌症終身健康保險」，簽
      訂保險契約，保險單位為二單位，嗣原告於八十九年十月十七日於「和信治癌
      中心醫院」診斷出右側乳房有異常腫瘤，於同年月二十六日入院進行手術，並
      為乳房切片檢查，於同年十一月一日檢驗結果，證實罹患乳癌等事實，為被告
      不爭執，並有原告提出之保險契約首頁、和信治癌中心醫院切片報告書、被告
      之新癌症終身健康保險保單附約條款各一份、及被告提出之要保書一份為證。
    (二)被告係於八十九年十一月七日收到原告提出之申請保險金理賠通知之事實，為
      被告自認在卷。而原告當時僅提出和信治癌中心醫院八十九年十一月四日診斷
      證明書一紙予被告申請理賠，另二紙同醫院出具之九十年二月十三日、九十年
      四月二十六日之診斷證明書，於提起本件訴訟之前，原告未提出予被告申請理
      賠之情，亦為原告自認在卷。
    (三)原告於八十六年十月十七日及同年十一月七日在臺北榮民總醫院乳房外科門診
      ，同年十月二十二日接受超音波檢查時，顯示原告有乳房纖維囊腫之事實，為
      兩造所不爭執，並有原告提出之臺北榮民總醫院診斷證明書一份為證。
    (四)原告自七十三年十二月起，因係Ｂ型肝炎帶原者，而在長庚紀念醫院作定期追
      蹤，其中八十五年一月二十九日檢查相關指數較高，八十五年四月二十七日即
      恢復正常，其他前後肝功能仍在正常範圍內之情，有原告提出並為被告不爭執
      真正之長庚紀念醫院診斷證明書一份為證。
    (五)對於被告制式要保書背面之被保險人告知事項內容第五項第四款：「您過去五
      年內是否曾因患有下列疾病，而接受醫師治療、診療或用藥？(4)˙˙˙肝炎病
      毒帶原、肝功能異常˙˙˙」，同項第七款：「您過去五年內是否曾因患有下
      列疾病，而接受醫師治療、診療或用藥？(7)癌症（惡性腫瘤）或未經病理切片
      報告證實為良性或惡性之腫瘤、大腸息肉」，第六項第七款：「您過去一年內
      是否曾患有下列疾病，而接受醫師治療、診療或用藥？(7)乳腺炎、乳漏症、乳
      房良性腫瘤、子宮內膜異位症、子宮肌瘤、卵巢囊腫、陰道異常出血（女性被
      保險人回答）」，原告均勾答：「否」之事實，為兩造所不爭執，並有兩造提
      出之原告填寫之被保險人告知事項內容書面各一份在卷可憑。
四、基於兩造不爭執之事實及兩造爭執之要旨，本件首應審究者，即為：原告於訂立
    保險契約前，因檢查已知其有乳房纖維囊腫及係Ｂ型肝炎帶原者（或曾有肝功能
    指數較高），被告得否根據原告於上開被保險人告知事項內容書面之相關問題上
    ，勾答：「否」之行為，以原告未對被告之書面詢問據實說明，足以變更或減少
    保險人對於危險之估計為由，依保險法第六十四條之規定及系爭保險契約附約保
    單條款第八條之約定，解除系爭保險契約。經查：
    (一)原告有乳房纖維囊腫部分：
      (1)就原告於八十六年十月十七日及同年十一月七日在臺北榮民總醫院乳房外科
        門診，同年十月二十二日接受超音波檢查時，所顯示之乳房纖維囊腫，是否
        可歸類為「腫瘤」之情，經本院函請主治醫院即臺北榮民總醫院提供專業意
        見，經該醫院函覆稱：「病患乙○○所罹患之乳房纖維囊腫即為囊腫，而非
        腫瘤，纖維囊腫均為良性，若罹患囊腫須定期至門診追蹤，當時該病患之主
        治醫師亦作如此建議，而囊腫一般不會轉變為惡性」等語，有該醫院九十年
        七月十六日（九十）北總行字第０六七八六號函在卷可考。臺北榮民總醫院
        係發現原告有乳房纖維囊腫之主治醫院，且係國內知名之醫學中心，其所提
        供之上述專業意見，自應予以尊重。原告先前被發現之乳房纖維囊腫，既不
        屬「腫瘤」，無論該一乳房纖維囊腫，與其於八十九年間被發現罹患之乳癌
        有無關聯性，原告於系爭被保險人告知事項內容書面第五項第七款：「您過
        去五年內是否曾因患有下列疾病，而接受醫師治療、診療或用藥？(7)癌症（
        惡性腫瘤）或未經病理切片報告證實為良性或惡性之腫瘤、大腸息肉」，第
        六項第七款：「您過去一年內是否曾患有下列疾病，而接受醫師治療、診療
        或用藥？(7)乳腺炎、乳漏症、乳房良性腫瘤、子宮內膜異位症、子宮肌瘤、
        卵巢囊腫、陰道異常出血（女性被保險人回答）」等問題，均勾答：「否」
        ，即無對被告之書面詢問，有故意隱匿或因過失遺漏或為不實說明之情事存
        在。蓋被發現之乳房纖維囊腫，既非屬「腫瘤」，即不在該二款問題涵蓋之
        範圍內。
      (2)被告雖提出「好家庭醫學百科全書」，抗辯稱：該書確以囊腫為腫瘤之一種
        云云，並稱：可知纖維囊腫與腫瘤基本上仍可歸為一類，大別以學派不同才
        有前二說之差異云云。惟被告提出之所謂「醫學百科全書」，依其所提供之
        資料，乃一翻譯著作，原作者之資格如何不得而知。而觀其內容，亦僅係一
        般介紹性之陳述，即解釋何謂「腫瘤」、「惡性腫瘤」、「腫脹」。又該書
        雖以列表方式將「囊腫」列為「腫瘤」之一種，但在「囊腫」項下，又僅列
        出「粉瘤」、「皮膚膿腫」二種，卻未提及纖維囊腫應歸屬何類（更遑論乳
        房纖維囊腫），分類甚不精細，實不適宜作為裁判之參考。且查：
        原告提出之「乳房照護手冊」第八頁及被告提出之「最新婦科學」第四０
          二頁，在論及乳房纖維囊腫時，皆未以「腫瘤」視之，而均明確稱以「纖
          維囊腫」，有各該著作影本在卷可資參考。益證「好家庭醫學百科全書」
          一書分類之正確性，殊值得存疑。
        若依「好家庭醫學百科全書」之列表分類，囊腫亦為腫瘤之一種，且假設
          被告制式之被保險人告知事項內容書面亦採如此粗略之分類方式，則為何
          在該告知事項內容第六項第七款之問題內，又獨立列出「卵巢囊腫」一項
          （即此「囊腫」應為「腫瘤」所涵蓋）？被告既在被保險人告知事項內容
          中獨立列出之「卵巢囊腫」一項，姑且不論其真意何在，從前後問題之文
          脈觀之，一般人見有列明「卵巢囊腫」一項，在未有特別註明解釋之情形
          下，自應會認為「囊腫」非屬該告知事項內容中所述之「腫瘤」之一種。
        系爭被保險人告知事項內容之書面，係被告單方面擬定，要求要保人或被
          保險人照表填答，而非屬契約雙方當事人協商之結果，在此方面，其性質
          類如保險單之定型化附合契約，其解釋自應類推適用保險法第五十四條第
          二項後段「如有疑義時，以作有利於被保險人之解釋為原則」之規定（另
          參考消費者保護法第十一條第二項）。縱採被告抗辯：對囊腫與腫瘤間之
          分類，因學派不同，才有前二說之差異云云。惟既然醫學界有認囊腫非屬
          腫瘤者，而被告單方面所擬之書面又有獨立列出「卵巢囊腫」一項，會使
          一般人在見及此項「卵巢囊腫」時，產生「囊腫」非屬該書面告知事項內
          容中所述之「腫瘤」之想法（依臺北榮民總醫院專業意見，此想法為正確
          ），在未有特別註明解釋之情形下，應自採有利於被保險人之解釋，即：
          該書面告知事項內容中所列之「腫瘤」，不論係何條項者，皆不包括乳房
          纖維囊腫，若被告認為被保險人有無乳房纖維囊腫，亦屬足以變更或減少
          保險人對於危險估計之事項，希望被保險人據實說明，則應在告知事項內
          容之書面明列「乳房纖維囊腫」有關之問題，要不得冀求以「腫瘤」二字
          涵蓋之。
      (3)是原告就被告未以書面詢問之「乳房纖維囊腫」之問題，未予說明，不構成
        說明義務之違反，原告於系爭被保險人告知事項內容第五項第七款、第六項
        第七款之問題，均勾答：「否」，非屬保險法第六十四條第一項、第二項前
        段規定（系爭保險契約附約保單條款第八條約定）之對保險人之書面詢問，
        有故意隱匿或因過失遺漏或為不實說明之情形。
    (二)原告係Ｂ型肝炎帶原者等部分：
      (1)原告於七十三年間既已知自己為Ｂ型肝炎帶原者，且曾有肝指數較高之情形
        ，卻仍於被保險人告知事項內容第五項第四款有關肝炎病毒帶原等問題，勾
        答「否」，自應構成對保險人之書面詢問為不實說明，應無疑問。
      (2)惟按保險法第六十四條第二項規定：「訂立契約時，要保人對於保險人之書
        面詢問，應據實說明。要保人故意隱匿，或因過失遺漏，或為不實之說明，
        足以變更或減少保險人對於危險之估計者，保險人得解除契約；其危險發生
        後亦同。但要保人證明危險之發生未基於其說明或未說明之事實時，不在此
        限」。系爭保險契約條款第八條亦有相類之約定。此條項之立法精神，係為
        追求保險制度中「對價平衡」及「誠實信用」原則之實現。故若要保人因故
        意、過失違反據實說明義務，致使保險人無法正確估計危險，則於保險事故
        發生前，保險人自得解除契約；如保險事故已經發生，且該保險事故與要保
        人所未告知或不實說明者有關聯，則保險人亦得解除契約。然若保險事故與
        要保人所未告知或不實說明之事項並無關聯，則該事項已確定對保險事故之
        發生不具任何影響，保險人亦未因該未告知或不實說明之事項，而造成額外
        之負擔，「對價平衡」並未遭破壞，故此時保險人即不得以此為由，解除契
        約，否則即與誠信原則有違，此為當然之解釋。為免爭議，保險法於八十一
        年四月二十日修正時，特於該條項增列「要保人證明危險之發生未基於其說
        明或未說明之事實時，不在此限」之但書（最高法院八十二年度臺上字第二
        七九號判決意旨參考）。查對於原告主張其係Ｂ型肝炎帶原者及肝功能指數
        較高之情與原告嗣後罹患之乳癌間並無因果關係（即無關聯性）之點，被告
        並不爭執（被告僅爭執：Ｂ型肝炎帶原者等事項之未告知，足以變更或減少
        保險人對於危險之估計），視同自認，原告此部分有關無因果關係之主張自
        堪信為真實，無庸再行舉證。原告係Ｂ型肝炎帶原者或其肝功能指數曾經較
        高，既與原告嗣後罹患之乳癌之間，並無因果關係，即無關聯性，是原告對
        其係Ｂ型肝炎帶原者或其肝功能指數曾經較高，縱有不實之說明，因該不實
        說明之事項與保險事故之發生（乳癌）並無關聯，該事項已確定對保險事故
        之發生不具任何影響，依上揭法條但書之規定，被告仍不得主張解除契約。
    (三)綜上，被告不得執原告於訂立保險契約前，已知有乳房纖維囊腫及係Ｂ型肝炎
      帶原者或其肝功能指數曾經較高，而未對被告之書面詢問據實說明為由，依保
      險法第六十四條第二項前段之規定及系爭保險契約附約保單條款第八條之約定
      ，解除系爭保險契約。被告仍應負給付保險金之責任。
五、(一)按系爭保險契約附約保單條款第十二條第一項約定：「被保險人於本附約保險
      責任開始後，經醫院診斷確定初次罹患癌症時，每一投保單位本公司（指被告
      ，下同）按二十萬元給付『初次罹患癌症保險金』」；第十四條約定：「被保
      險人於本附約保險責任開始後，經醫院診斷確定罹患癌症，並以癌症為直接原
      因，經醫師或醫院診斷必須接受住院治療者，每一投保單位本公司按接受癌症
      治療實際住院日數乘以每日三千元給付『癌症住院醫療保險金』」；第十五條
      第一項約定「被保險人於本附約保險責任開始後，經醫院診斷確定罹患癌症，
      並以癌症為直接原因，未住院而接受門診醫療時，每一投保單位本公司按實際
      門診次數乘以每次一千五百元給付『癌症門診醫療保險金』」；第十六條第一
      項約定：「被保險人於本附約保險責任開始後，經醫院診斷確定罹患癌症，並
      以癌症為直接原因，經醫師或醫院診斷必須接受外科手術者，每次外科手術每
      一投保單位本公司按三萬元給付『癌症外科手術保險金』」；第十八條第一項
      約定：「被保險人於本附約保險責任開始後，經醫院診斷確定罹患乳癌，並接
      受義孔重建手術者，每一投保單位每側本公司按五萬元給付『義乳重建手術保
      險金』」；第十九條約定：「被保險人於本附約保險責任開始後，符合第十四
      條的約定接受住院治療後出院在家療養者，每一投保單位本公司按接受癌症治
      療實際住院日數乘以每日一千五百給付『癌症在家療養保險金』」，有卷附之
      系爭保險附約保單條款在卷足稽。
    (二)查原告提出之和信治癌中心醫院八十九年十一月四日、九十年二月十三日、九
      十年四月二十六日診斷證明書三份，載明：其因右側乳癌術，於八十九年十月
      二十六日住院，同年十月二十七日手術，行右乳改良型切除術併乳房重建手術
      ，八十九年十月三十日出院，共五日；九十年二月八日再因右側乳癌術住院，
      同年二月九日手術，同年二月十日出院；九十年四月十八日再因右側乳癌術住
      院手術、同年月十九日出院；並於八十九年七月四日、同年十月十七日、同年
      十一月四日、同年十一月六日、同年十一月十一日、同年十一月十三日、同年
      十一月十四日、同年十一月十六日、同年十一月二十三日、同年十一月三十日
      、同年十二月七日、九十年一月四日、九十年一月三十日、九十年二月五日、
      九十年二月十三日、九十年二月二十日、九十年三月十五日、九十年三月二十
      七日、九十年四月十二日、九十年四月二十三日、九十年四月二十六日至該醫
      院門診追治療。被告雖以其中九十年二月八日、同年四月十八日之二張診斷
      書未提供予被告為由，認不應列入計算保險金之依據云云。惟被告既然於原告
      提出理賠申請後，於九十年一月三日主張解除契約（見卷附之九十年三月十九
      日國寶服理字第０四八號函），原告自無從再提供診斷書予被告供申請理賠
      之用，被告以診斷書未提供予被告為由，認不應計入，自不足採。被告對於原
      告提出之上開三紙診斷書之形式上真正既不爭執，而該三紙診斷書亦載明所記
      載之手術、住院、門診治療與原告右側乳癌有關，自得採為判斷計算被告應給
      付保險金額之憑據。
    (三)因原告所投保之單位數為二個單位，根據原告於八十九年十一月七日提出予被
      告申請理賠之八十九年十一月四日診斷證明書記載之內容，依照前述條款，原
      告得請求給付之保險金金額分別為：四十萬元之「初次罹患癌症保險金」（
      200000×2），三萬元之「癌症住院醫療保險金」（3000×2×5），六萬元之
      「癌症外科手術保險金」（30000×2），十萬元之「義乳重建手術保險金」（
      50000×2），一萬五千元之「癌症在家療養保險金」（1500×5×2），共計六
      十萬五千元。根據原告提出之和信治癌中心醫院九十年二月十三日及同年四月
      二十六日之診斷證明書，除去其中八十九年七月四日之門診，因係在原告主張
      其於八十九年十月十七日於該醫院診斷出右側乳房有異常腫瘤之前，縱與原告
      本件右側乳癌之檢查有關，亦尚與系爭保險契約附約保單條款第十五條第一項
      約定之「經醫院診斷確定罹患癌症，並以癌症為直接原因，未住院而接受門診
      醫療」條件不符，不應計入外，共計手術二次，住院五日，門診治療二十日，
      原告得請求給付之保險金金額分別為：三萬元之「癌症住院醫療保險金」（
      3000×5×2），十二萬元之「癌症外科手術保險金」（30000×2×2），一萬
      五千元之「癌症在家療養保險金」（1500×5×2），六萬元之「癌症門診醫療
      保險金」（1500×20×2)），共計二十二萬五千元。是原告得向被告請求給付
      之保險金共計八十三萬元。
六、末按「保險人應於要保人或被保險人交齊證明文件後，於約定期限內給付賠償金
    額。無約定期限者，應於接到通知後十五日內給付之」；「保險人因可歸責於自
    己之事由致未在前項規定期限內為給付者，應給付遲延利息年利一分」。保險法
    第三十四條第一項、第二項有明文規定。此為民法第二百二十九條、第二百三十
    三條第一項之特別規定，自應優先適用。而系爭保險契約附約保單條款第十一條
    亦有相仿之約定。查被告係於八十九年十一月七日收到原告提出之申請保險金理
    賠通知及上開八十九年十一月四日診斷證明書，就原告因該紙診斷證明書記載事
    項所得請求理賠之保險金額－六十萬五千元，被告應自八十九年十一月二十三日
    起負遲延責任。而原告於本件起訴狀繕本送達被告前，並未提出上開九十年二月
    十三日及同年四月二十六日之診斷證明書予被告為申請理賠之通知，為原告自認
    在卷，則就原告因該二紙診斷證明書記載事項所得請求理賠之保險金額－二十二
    萬五千元，被告應自本件起訴狀繕本送達（即受通知）之翌日（九十年五月二十
    六日）起算之第十六日即九十年六月十日起，負遲延責任。
七、從而，原告依據保險契約法律關係，請求被告給付八十三萬元，及其中六十萬五
    千元自八十九年十一月二十三日起，其中二十二萬五千元自九十年六月十日起．
    均至清償日止，按週年利率百分之十計算之法定遲延利息，於法有據，應予准許
    。原告逾此部分之請求，則於法未合，應予駁回。
八、本件事證已臻明確，兩造其餘攻擊防禦方法，於本案判決之結果不生影響，自無
    庸再予審究，併此敘明。
九、結論：本件原告之訴為一部分有理由，一部分無理由，依民事訴訟法第七十九條
    但書，判決如主文。
中      華      民      國    九十      年    十      月      三十    日
                                  臺灣板橋地方法院民事第四庭
~B法  官  王復生
右為正本係照原本作成。
如對本判決上訴，須於判決送達後二十日內向本院提出上訴狀。
中      華      民      國    九十      年     十一     月              日
~B法院書記官  劉日賓


司法院資訊處製作；財團法人民間司法改革基金會備份。
